【裁判字號】    97,訴,5158
【裁判日期】    980806
【裁判案由】    搶奪等
【裁判全文】
臺灣板橋地方法院刑事判決              97年度訴字第5158號
公  訴  人  臺灣板橋地方法院檢察署檢察官
被      告  甲○○
指定辯護人  李克強律師
上列被告因搶奪等案件，經檢察官提起公訴（97年度偵字第2870
2號），本院判決如下：
    主  文
甲○○無罪，令入相當處所，施以監護參年。
    理  由
一、公訴意旨略以：被告甲○○基於意圖為自己不法所有及性騷
    擾之犯意，於民國97年10月1 日21時許，在臺北縣土城市○
    ○路41巷6 弄2 號前，趁A 女（真實姓名年籍均詳卷）騎乘
    車號BPT-196 號重型機車返抵家門，於機車尚未熄火，且不
    及抗拒之情形下，突然由後方擁抱A 女，致A 女驚慌掙脫後
    ，被告即逕自騎乘上揭機車離去，而以此方式搶奪上揭機車
    得手，嗣因其於翌（2） 日0 時35分許，騎乘上揭機車違規
    行駛於國道1 號公路汐五高架29.2公里南向處，而為警攔查
    ，發現上揭機車係屬失竊車輛而查獲，案經A 女提出告訴，
    因認被告涉犯性騷擾防治法第25條第1 項之意圖性騷擾，乘
    人不及抗拒而為擁抱行為，及刑法第325 條第1 項之搶奪等
    罪嫌。
二、按不能證明被告犯罪或其行為不罰者，應諭知無罪之判決，
    刑事訴訟法第301 條第1 項定有明文。又行為時因精神障礙
    或其他心智缺陷，致不能辨識其行為違法或欠缺依其辨識而
    行為之能力者，不罰，刑法第19條第1 項亦有明定。且按刑
    法上所謂心神喪失人，非以其心神喪失狀態毫無間斷為必要
    ，如果行為時確在心神喪失之中，即令其在事前事後偶回常
    態，仍不得謂非心神喪失人；而是否心神喪失，乃屬醫學上
    精神病科之專門學問，應由專門精神病醫學研究之人予以診
    查鑑定，方足斷定，此有最高法院26年度渝上字第237 號、
    24年度上字第2844號、47年度臺上字第1253號判例闡釋在案
    。
三、公訴人認被告涉犯上開罪嫌，主要係以被告於警詢時即已坦
    承其曾坐上告訴人機車後將車騎走之事實，憑此亦可證被告
    斯時尚對案發情節存有記憶，另尚有證人即告訴人所為之警
    詢與偵查證述，證人即員警吳東昇於偵查中就被告遭查獲之
    前後經過，與其後製作筆錄相關情形所為描述，輔以贓物認
    領保管單、指認照片與被告搶得之機車照片等資料，為認定
    前開起訴事實之基本論據。被告經本院合法傳喚，始終未能
    到庭就前開被訴事項提供說明，指定辯護人則對上述案發情
    節未予爭執，惟以：被告於實行如上行為時，已存有精神或
    其他心智缺陷之障礙狀況，應符合責任能力欠缺之不罰要件
    等語，為被告為辯護。經查：
（一）本案被告於警詢之供述，及被告以外之人於審判外之陳述
      暨相關筆錄、書證（以下所引據者），檢察官、被告與辯
      護人均未於本案言詞辯論終結前聲明異議，本院審酌該等
      陳述之筆錄記載於作成時之情況，亦無何等違背刑事訴訟
      程序或顯不可信之情形，倘以之作為本案認定犯罪事實之
      基礎，尚屬適當，爰依刑事訴訟法第156 條第1 項、第15
      9 條之5 等規定，認均具有證據能力。至以下所引其餘非
      屬供述證據部分，既不適用傳聞法則，復查無違法取得之
      情事存在，自應認同具證據能力。
（二）上開事實，業據證人即告訴人於警詢與偵訊具結後指證甚
      詳，而被告前於警詢之初，即已坦承伊在前開時地，確有
      將A 女機車騎走之情事，當時更曾清楚看見端坐於機車上
      之A 女，然仍逕自坐上該車後座將之駛離；嗣於翌（2）
      日凌晨被告將該車騎上高速公路之際，旋為警在國道1 號
      公路汐五高架29.2公里南向處發現，並於確認該車為贓車
      後將被告帶回警局製作筆錄此節，亦有證人即查獲員警吳
      東昇於偵查中所為之證言可為對照，此外，復有被告搶得
      之機車與鑰匙經查扣發還時，由告訴人所簽立之贓物認領
      保管單乙紙、告訴人機車之車身照片，與告訴人指認照片
      等資料存卷可稽，綜上，足徵公訴人認被告涉犯前揭罪嫌
      ，均有相關憑據。
（三）然查，被告經警發現之時，據證人吳東昇所述可知，已曾
      出現將搶得機車逕行騎上高速公路之此等顯非一般人可能
      採取之舉措，待其遭查獲後，被告眼神亦始終處於呆滯，
      於查驗身分之際，被告更已開始胡言亂語，觀諸被告當時
      製作之警詢筆錄，另可見被告最初尚能順應所問正常應答
      ，然於警詢後段被告即陷入喃喃自語之狀態，回覆內容則
      令人難解，此等情況直至被告經移送至檢察官進行偵訊時
      仍未改變，本院審酌上情，乃將之送請行政院國軍退除役
      官兵輔導委員會臺北榮民總醫院（下稱臺北榮總）鑑定被
      告於犯案當時之精神狀態，該院於98年4 月14日實施鑑定
      ，鑑定結果認為：「余員（即被告）於案發前曾被診斷精
      神分裂症，精神症狀明顯，社會及日常生活功能嚴重退化
      ，惟未積極就診。本次鑑定時顯示，余員智能嚴重退化，
      余員仍有明顯行為及情緒障礙，無法合作完成身心症狀評
      估及人格特質評估。根據余員於亞東醫院之病歷記載，余
      員於案發前民國97年8 月16日被消防局救護車帶至亞東醫
      院急診室就診，診斷為急性精神病，主訴為情緒不穩、在
      家摔東西及打家人，惟余員逃跑，並未就診，不久便發生
      本案，加上余員於案發時之行為乖離現實，故雖因余員表
      達能力障礙，無法確知余員是否明顯受精神病症狀（如幻
      聽及妄想）控制而犯本案，但可知余員案發當時精神狀態
      處於精神病狀態，余員之行為完全受精神病狀態影響，故
      余員行為當時應有因精神障礙或其他心智缺陷，致不能辨
      識其行為違法或欠缺其辨識而行為之能力之情形」等語，
      有該院98年5 月27日北總精字第0980011127號函附精神狀
      況鑑定書附於本院卷內可稽。該鑑定報告係參酌本院依職
      權先行調得提供之被告前於臺北市立聯合醫院與財團法人
      亞東紀念醫院就診紀錄，於瞭解被告之生活疾病史後，本
      於該院專業知識與臨床經驗，綜合被告之症狀所作成之判
      斷，無論鑑定機關之資格、理論基礎、鑑定方法及論理過
      程，自形式上及實質上而言，均無瑕疵，堪認上開鑑定報
      告書之結論可採。本院另佐以被告案發後確有如上悖離常
      人可能所為之乖離舉動，足認被告於本案行為時確已因為
      精神障礙，致其已達不能辨識其行為違法之程度，或已喪
      失依其辨識而行為之能力，起訴檢察官原以被告經查獲後
      ，猶能記憶前情，逕認其行為人責任能力並無瑕疵，疏未
      論及被告當時併存之其他異常反應，揆諸上述分析可知容
      有未恰之處，尚難採信。
四、綜上所述，被告於實行本案行為時，其行為時已達到不能辨
    識其行為違法之程度，或已喪失依其辨識而行為之能力，即
    其意識能力或控制能力業生缺陷，於刑法上自應將之評價為
    無刑事責任能力之人，從而，本案對被告施以刑罰，已難達
    刑事處罰之目的，則參照前述規定與判例意旨之說明，其行
    為當屬不罰，自應諭知無罪之判決。
五、按依刑法第19條第1 項其行為不罰，認為有諭知保安處分之
    必要者，並應諭知其處分及期間；又因刑法第19條第1 項之
    原因而不罰者，其情狀足認有再犯或有危害公共安全之虞時
    ，令入相當處所，施以監護。期間為5 年以下。刑事訴訟法
    第301 條第2 項、刑法第87條第1 項、第3 項前段分別定有
    明文。本院於確認被告行為時之責任能力係處於如上狀態後
    ，曾另行函詢臺北榮總，請其就被告是否因其精神情況，存
    有再犯、危害公安之虞，有無施以監護處分之必要等再作判
    斷，該院遂另以98年6 月12日北總精字第0980012006號函回
    覆表示：余員於鑑定時仍有明顯情緒及行為障礙，受精神症
    狀影響，有可能再犯、危害公安，建議余員可接受短期監護
    處分，養成接受治療之習性，以免再犯等語。本院進而審酌
    告訴人曾表示之：被告1 、2 年前襲胸過伊，這次又突然跳
    上來抱住伊等語，及前揭精神狀況鑑定書、回函內容所作結
    論，由被告過往病史及治療史觀之，充分可見若未對其予以
    適當之醫療照護，被告之行為仍會存有不可預期之攻擊傾向
    或再犯危害可能，爰依上開規定另命被告應進入相當處所，
    施以監護3 年，期使被告能於將來積極接受醫學治療，養成
    配合就診習慣，確保其症狀不再復發，免除再度侵害他人之
    風險。
六、至於臺北榮總雖於上揭精神狀況鑑定書中另提及目前（被告
    ）亦無到庭接受審判及理解外界事物之能力，參照被告先前
    於警詢與受檢察官訊問時之情狀，固可認其顯已處於心神喪
    失之狀況，然被告既經合法傳喚無正當理由未到庭，有卷附
    之本院之審理期日送達證書乙紙，與臺北縣政府警察局土城
    分局清水派出所寄存送達具領人簽收簿影本上之被告同居人
    即其父余政財簽章領取紀錄可佐，準此，本案既有應諭知被
    告無罪之理由已見於上，爰依刑事訴訟法第294 條第3 項之
    規定，不待被告到庭陳述逕行判決。
據上論斷，應依刑事訴訟法第301 條第1 項、第2 項、第294 條
第3 項，刑法第19條第1 項、第87條第1 項、第3 項前段，判決
如主文。
本案經檢察官蘇振文到庭執行職務。
中    華    民    國    98    年    8     月    6     日
                  刑事第五庭  審判長法  官  胡堅勤
                                    法  官  林家賢
                                    法  官  盧軍傑
上列正本證明與原本無異。
如不服本判決，應於判決送達後10日內敘明上訴理由，向本院提
出上訴狀 (應附繕本) ，上訴於臺灣高等法院。其未敘述上訴理
由者，應於上訴期間屆滿後20日內向本院補提理由書「切勿逕送
上級法院」。
                                    書記官  周玉茹
中    華    民    國    98    年    8     月    6     日


司法院資訊處製作；財團法人民間司法改革基金會備份。
